【裁判字號】    96,訴,1918
【裁判日期】    970124
【裁判案由】    新型專利舉發
【裁判全文】
臺北高等行政法院判決
                                     96年度訴字第01918號
                              .
原      告  甲○○
訴訟代理人  張慧明律師
被      告  經濟部智慧財產局
代  表  人  王美花（局長）
訴訟代理人  丁○○
            丙○○
參  加  人  乙○○
上列當事人間因新型專利舉發事件，原告不服經濟部中華民國96
年04月03日經訴字第09606064860號訴願決定，提起行政訴訟，
並經本院裁定命參加人獨立參加本件被告之訴訟。本院判決如下
：
    主  文
原告之訴駁回。
訴訟費用由原告負擔。
    事  實
一、事實概要：原告於民國（以下同）92年12月11日以「百葉窗
    簾片固定器」向被告申請新型專利，經被告編為第00000000
    號進行形式審查，准予專利，並於原告依法繳納規費後，發
    給新型第M248898號專利證書。嗣參加人以該專利違反專利
    法第94條第1項第1款及第4項之規定，對之提起舉發。案經
    被告審查，認系爭專利違反同法第94條第4項規定，於95年1
    2月05日以（95）智專三(三)06020字第09521031450號專利舉
    發審定書為「舉發成立，應撤銷專利權」之處分。原告不服
    ，提起訴願，經訴願決定駁回，原告猶未甘服，遂向本院提
    起行政訴訟。本院因認本件訴訟之結果，參加人之權利或法
    律上利益將受損害，乃依行政訴訟法第42條第1項規定，依
    職權裁定命參加人獨立參加本件被告之訴訟。
二、兩造聲明：
  (一)原告聲明：
  1.原處分及訴願決定均撤銷。
  2.訴訟費用由被告負擔。
  (二)被告聲明：
  1.駁回原告之訴。
  2.訴訟費用由原告負擔。
三、兩造之主張：
甲、原告主張：
  (一)訴願決定以證據二結合證據三、四而對系爭案作出未能增進
    功效之判定，顯有違背事實常理：
  1.訴願決定略以，系爭專利係一種「百葉窗簾片固定器」，該
    固定器概呈中空之柱體，特徵在收容槽上方設二槽縫，槽縫
    一側邊係為凹凸波浪構成之止滑部，用以夾固該簾片，而此
    特徵已揭露於證據二及其圖式中，該止滑部係為證據二結合
    證據三、四之槽縫形狀之簡易變化，故系爭案申請專利範圍
    第1項為其所屬技術領域中具有通常知識者依證據二結合證
    據三、四之先前技術所能輕易完成，應不具進步性。
  2.由訴願決定可知，系爭案之結構形態與舉發證據二（即90年
    03月21日公告之第00000000號「改良型百葉窗簾固定器」新
    型專利案）不同，即系爭案與證據二相比是具有創新性的。
  3.被告認系爭案不具進步性，係以證據二已揭示有系爭案中空
    柱體的固定器10及其內部構造，惟因證據二之棘齒緣110僅
    為單邊設計，且棘齒形狀為單向朝內斜設與系爭案不同，因
    此參加人又以證據二結合證據三（即90年04月11日公告之第
    00000000號「百葉窗簾之改良型固定器」新型專利案）及證
    據四（即85年02月21日公告之第00000000追加一號「百葉簾
    之雙用式固定器結構追加一」新型專利案）之結構形態，共
    同指摘「系爭專利案收容槽15上方二槽縫17一側邊之凹凸波
    浪狀之止滑部171係為證據二結合證據三、四之槽縫形狀的
    簡易變化」。
  4.比較證據三固定器20之結構與證據二之差異，僅在於證據三
    連結隘道21之棘齒緣210係以相對之雙邊設計；亦即，證據
    二、三之分別在於「棘齒緣210為單邊或雙邊排列的不同」
    。既然被告認為證據二之連結隘道11以單邊之棘齒緣110為
    設計與系爭案不同，當然以雙邊皆具有棘齒緣210分佈在連
    結隘道21，會更顯不同於系爭案才是；至於證據四所揭示之
    連結隘道23棘齒23亦為雙邊分佈且交錯排列，顯然針對系爭
    案申請專利範圍第1項所揭示的技術形態，既認定證據二不
    能主張系爭案不具新穎性及進步性，但因證據三、四之棘齒
    緣為雙邊分佈，更不利於軟片條之抽出，訴願決定以證據二
    結合證據三、四而對系爭案作出未能增進功效之判定，顯有
    違背事實常理。
  (二)系爭案申請專利範圍第1項無違專利法第94條第4項之規定：
  1.藉由系爭案之止滑部171單邊設計及尖齒的形狀，可以兼具
    夾固簾片20及容易拉出簾片20之雙重優點：
    (1)被告係認「系爭案與證據二至四相較，係因空間形態為其
      所屬技術領域中具有通常知識者依申請前技術顯能輕易完
      成，而不具有進步性之功效」；換言之，被告係以「系爭
      案申請專利範圍第1項...固定器10二槽縫17之一側邊為凹
      凸波浪構成之止滑部171」為特徵，與證據二至四相較在
      功效上並無增進。
    (2)但因系爭案藉以夾制固定軟質簾片20之槽縫17，其止滑部
      171僅分佈於該槽縫17之外側邊，重要的是該止滑部17係
      由左右同斜度之尖齒構成，使該止滑部17尖齒部分可以單
      向嵌插簾片20，防止該簾片20往外滑出而具有定位效果。
      而扯下該簾片20，在操作上使用者必須使該槽縫17外側之
      尖齒先脫離該簾片20，才能扯動簾片20朝外脫出，操作時
      手拉簾片20並朝向無尖齒之夾制邊141方向拉動，讓簾片
      20失去止滑部171的卡制，再往敞開端152拉出，明顯的藉
      由系爭案之止滑部171單邊設計及尖齒的形狀，可以兼具
      夾固簾片20及容易拉出簾片20之雙重優點。
  2.系爭案槽縫17內的止滑部171，較證據二結合證據三、四具
    有實質之進步性：
    (1)證據二連結隘道11其單邊分佈之棘齒緣110各棘齒係為一
      邊朝內斜出，另一邊為直向邊構成之楔形棘齒，僅利於軟
      片條20套入穿定桿12之嵌定效果，當軟片條20欲拉出時，
      卻因該棘齒緣110之棘齒呈內斜的尖齒，容易插刺著軟片
      條20，且棘齒無導出之斜面設計，使軟片條20不易往外滑
      出，顯然僅具有定位的卡固效果而已，不利於軟片條20往
      外拉出；證據三棘齒緣210係分佈在連結隘道21兩側邊，
      可加強對軟片條30正反兩面的卡固定位效果，相對的當該
      軟片條30欲拆下時，卻因軟片條30正反兩向皆嵌插有棘齒
      ，軟片條30縱使朝向前側或後側拉扯，皆不能脫離一側邊
      之棘齒嵌插，所以在拆解軟片條30之操作與系爭案相較會
      更顯困難。
    (2)訴願決定一再指認系爭案不具進步性實有失公允，況且依
      據被告94年專利審查基準2-3-28頁所載：「3.6審查注意
      事項：(1)進步性之審查應以申請專利之發明的整體為對象
      ，不得僅針對發明說明或申請專利範圍中所記載之技術特
      徵部分或某一技術特徵。」而經前述比較，系爭案槽縫17
      內的止滑部171，誠較證據二結合證據三、四具有實質之
      進步性，相當於系爭案申請專利範圍第1項獨立項已符合
      專利法第94條第4項規定而不容置疑。
  (三)系爭案申請專利範圍第2至8項附屬項亦具有進步性：
    按「(3)獨立項之發明具進步性時，其附屬項當然具進步性。
    獨立項不具進步性時，其附屬項未必不具進步性，應就所有
    附屬項逐項審查。」為前揭專利審查基準第2-3-29頁所載。
    既然系爭案申請專利範圍第1項（獨立項）能使簾片20穿入
    撐桿16後，該固定器10槽縫17內之止滑部171可提供夾制固
    定，而在拆除簾片20時又利於簾片20往外拉出，已較證據二
    至四具有易於脫出的優點，附屬於第1項之下的第2至8項附
    屬項，當然具有進步性。
  (四)綜上所陳，證據二之棘齒為單向斜齒造型，證據三因其連結
    隘道21之棘齒緣210為雙邊，皆不能使軟片條20順利拆下，
    而系爭案之止滑部171適足以彌補此一缺失，系爭專利案實
    具有實質之進步性。懇請 鈞院惠賜如訴之聲明之判決，以
    維公信，實感德便。
乙、被告主張：
  (一)原告訴稱：「...證據三、四之棘齒緣為雙邊分布，更不利
    於軟片條之抽出...；系爭案止滑部171僅分佈於該槽縫17之
    外邊，重要的是該止滑部17係由左右同斜度之尖齒構成...
    。」
  (二)查系爭專利收容槽上方二槽縫一側邊之凹凸波浪構成之止滑
    部，係為證據二任意結合證據三、四之槽縫形狀的簡易變化
    ，原告所稱之止滑部17係由左右同斜度之尖齒構成等技術，
    並未揭示於系爭專利之申請專利範圍；至於原告所稱之使用
    方法並非新型專利保護之標的，故起訴理由應不足採。
  (三)綜上所述，被告原處分並無違法，敬請駁回原告之訴。
丙、參加人經合法通知未於言詞辯論期日到場，亦未提出任何書
    狀為主張。
    理  由
一、本件被告代表人原為蔡練生，自96年12月3 日起變更為王美
    花，有行政院令一紙在卷足憑，是其聲明承受訴訟，核無不
    合，應予准許，合先敘明。
二、按凡利用自然法則之技術思想，對物品之形狀、構造或裝置
    之創作，而可供產業上利用者，得依法申請取得新型專利，
    固為專利法第93條暨第94條第1 項前段所規定。惟「新型雖
    無第1 項所列情事，但為其所屬技術領域中具有通常知識者
    依申請前之先前技術顯能輕易完成時，仍不得依本法申請取
    得新型專利。」為同法第94條第4 項所明定。
三、本件係原告前於92年12月11日以「百葉窗簾片固定器」向被
    告申請新型專利，經被告編為第00000000號進行形式審查，
    准予專利，發給新型第M248898 號專利證書。嗣參加人以該
    專利違反專利法第94條第1 項第1 款及第4 項之規定，對之
    提起舉發。案經被告審查，認系爭專利違反同法第94條第4
    項規定，乃審定為「舉發成立，應撤銷專利權」之處分。原
    告不服，提起訴願，經訴願決定駁回，原告猶未甘服，向本
    院提起行政訴訟，並為如事實欄所載之主張。
四、本院判斷如下：
  (一)本件系爭第00000000號「百葉窗簾片固定器」新型專利案，
    依其專利說明書所載，其申請專利範圍共8 項，第1 項為獨
    立項，第2 至8 項為附屬項，第 1項係「一種百葉窗簾片固
    定器，係供穿接一垂設簾片，該簾片上方設一耳孔，該固定
    器概呈中空之柱體，該柱體中心軸向設一橫柱，該橫柱中心
    設一穿孔供穿接於窗戶之一桿上，該橫柱上方設一豎板，該
    豎板適與該固定器外側邊構成二收容槽，該收容槽之一端係
    為封閉端，另一端係為敞開端，一撐桿由該封閉端延伸供穿
    接該簾片之耳孔，其特徵在該收容槽上方設二槽縫，該槽縫
    一側邊係為凹凸波浪構成之止滑部，用以夾固該簾片。」等
    語；而參加人所提舉發證據一為系爭專利公報影本；證據二
    為90年03月21日公告之第00000000號「改良型百葉窗簾固定
    器」新型專利案（下稱引證一）；證據三為90年04月11日公
    告之第00000000號「百葉窗簾之改良型固定器」新型專利案
    （下稱引證二）；證據四為85年02月21日公告之第00000000
    追加一號「百葉簾之雙用式固定器結構追加一」新型專利案
    （下稱引證三）。
  (二)引證一依其申請專利範圍第1 項所載，其特徵在於連結隘道
    相對於固定器外緣之壁面上，係凸設數個呈尖狀凸出的棘齒
    緣，並使連結隘道異於棘齒緣之另側壁面上，則形成一表面
    平滑狀的平滑緣者。引證二依其申請專利範圍第1 項所載，
    其特徵在於該固定器矩型軸孔內，係形成一組以上之對稱定
    位凹槽，並使穿設於該矩型軸之導，亦形成可對稱嵌合於矩
    型軸孔定內凹槽之凸緣，並使該固定器各穿定桿之斷面，則
    形成多邊型斷面之桿體者。另引證三依其申請專利範圍第1
    項所載，其特徵在於一端端面相對於軸孔周面係為封閉狀之
    封閉面，封閉面相對軸孔下部水平伸設兩互有間隔之穿定桿
    ，固定器底面相對穿定桿下部各剖開一道連結隘道，連結隘
    道之相對軟片條穿入之一端呈擴大狀之擴口入端，而連結隘
    道兩內側可夾緊軟片條；藉以軟片條之耳部掛上穿定桿，朝
    著連結隘道兩之擴口入端進入，使軟片條本身被夾緊其中，
    達到可方便地定位其耳部之軟片目的。經查，系爭專利係一
    種百葉窗簾片固定器，依上開申請專利範圍第1 項所述該固
    定器概呈中空之柱體，然此為引證一結合引證二、三所揭露
    ；而系爭專利之特徵在收容槽上方設二槽縫，該槽縫一側邊
    係為凹凸波浪構成之止滑部，用以夾固該簾片，而此特徵已
    揭露於引證一及其圖式中，且該止滑部係為引證一結合引證
    二、三之槽縫形狀之簡易變化，故系爭案申請專利範圍第1
    項為其所屬技術領域中具有通常知識者依引證一結合引證二
    、三之先前技術所能輕易完成，自不具進步性。至原告所主
    張藉由系爭案之止滑部171單邊設計及尖齒的形狀，可以兼
    具夾固簾片20及容易拉出簾片20之雙重優點云云，惟查系爭
    案之止滑部17係由左右同斜度之尖齒構成等技術，並未揭示
    於系爭專利之申請專利範圍；至於容易拉出簾片20之優點，
    則屬使用方法之範疇，並非新型專利保護之標的；是原告上
    開主張，自不足採。
  (三)另系爭案申請專利範圍第2 至8 項為附屬項，乃附屬於第1
    項，係對第1 項獨立項部分構件所為位置或形狀之界定；查
    本件系爭案第1 項技術特徵已為引證一結合引證二、三所揭
    示，則各該附屬項亦為引證一結合引證二、三形狀的簡易變
    化，為其所屬技術領域中具有通常知識者依引證一結合引證
    二、三之先前技術顯能輕易完成。
五、綜上所述，被告以系爭專利不具進步性，有違上開專利法第
    98條第4 項之規定，所為「舉發成立，應撤銷專利權」之處
    分，依法自無不合；訴願決定予以維持，亦無違誤。原告徒
    執前詞，訴請撤銷原處分及訴願決定，為無理由，應予駁回
    。
據上論結，本件原告之訴為無理由，爰依行政訴訟法第98條第1
項前段，判決如主文。
中    華    民    國    97    年    1    月    24    日
                   臺北高等行政法院第七庭
                             審判長法  官  李得灶
                                   法  官  林育如
                                   法  官  黃秋鴻
上為正本係照原本作成。
如不服本判決，應於送達後20日內，向本院提出上訴狀並表明上
訴理由，如於本判決宣示後送達前提起上訴者，應於判決送達後
20日內補提上訴理由書（須按他造人數附繕本）。
中    華    民    國    97    年    1    月    24    日
                                   書記官  林苑珍


司法院資訊處製作；財團法人民間司法改革基金會備份。
